【裁判字號】    90,訴,596
【裁判日期】    901206
【裁判案由】    違反稅捐稽徵法等
【裁判全文】
臺灣臺北地方法院刑事判決                            九十年度訴字第五九六號
    公  訴  人  臺灣臺北地方法院檢察署檢察官
    被      告  魏俊智
右列被告因違反商業會計法案件，經檢察官提起公訴（八十九年度偵字第一七二五七
號），本院判決如左：
    主  文
魏俊智共同商業負責人，以明知為不實之事項，而填製會計憑證，處有期徒刑陸月，
如易科罰金，以佰元折算壹日。
    事  實
一、魏俊智係設於台北市○○○路二八八號二樓之五尼浩實業有限公司（下稱尼浩公
    司）之總經理，為實際經營負責人，亦為商業會計法所稱之商業負責人，明知甲
    ○○並未在尼浩公司任職並支領薪資，竟與在公司負責處理財稅申報之成年職員
    傅遜達（未據起訴）基於共同犯意聯絡，於民國八十五年一、二月間，趁甲○○
    委託渠等代為辦理信用貸款而交付身分證之機會，利用不知情之會計師，虛列甲
    ○○於八十四年間在尼浩公司支領薪資新台幣（下同）十八萬元之不實事項以登
    載於其業務上所制作之「各類所得扣繳暨免扣繳憑單」會計憑證上，再持向財政
    部台北市國稅局列單申報（非結算申報與逃漏稅捐無涉）並填發甲○○而行使，
    致甲○○之妻李麗貞遭財政部台北市國稅局以其合併申報綜合所得稅之配偶甲○
    ○領有該項所得，核定李麗貞應補繳該年度綜合所得稅，足以生損害於甲○○、
    李麗貞及稅捐稽徵機關對於稅捐稽徵之正確性。
二、案經甲○○訴請台北市政府警察局大安分局報請臺灣臺北地方法院檢察署檢察官
    偵查起訴。
    理  由
一、右揭事實，雖被告魏俊智於本院以前審理時矢口否認，惟於本院九十年七月十日
    審理時起即坦承不諱，核與告訴人甲○○於警訊及檢察官偵訊時指證情節（見偵
    卷第八頁至第十一頁、第三十二頁、第六十三頁）相符，並有該不實之各類所得
    扣繳暨免扣繳憑單、財政部台灣省北區國稅局綜合所得稅核定通知書（見偵卷第
    二十四頁、第二十五頁）在卷足稽，復有本院函查之財政部台北市國稅局九十年
    七月三日財北國稅資字第九○一四六○二六號函附之尼浩公司八十四年度營利事
    業結算申報資料暨核定通知書影本九紙、財政部財稅資料中心九十年十月三十日
    資五字第九○一五○五九二號函附之前開不實之各類所得扣繳暨免扣繳憑單及告
    訴人所得資料統計表（以上見本院卷）附卷可憑，足證被告確有將該不實之各類
    所得扣繳暨免扣繳憑單持向財政部台北市國稅局列單提出申報而行使，但未於公
    司營利事業所得稅結算申報時列入薪資支出而有何逃漏稅捐之情事，堪信被告自
    白核與事實相符。本件事證明確，被告犯行已堪認定。
二、按「各類所得扣繳暨免扣繳憑單」係商業本身有權自行製存，用以證明支薪及代
    扣或免扣所得稅事項之經過而為造具記帳所根據之憑證，核屬商業會計法所規定
    之內部原始商業「會計憑證」，被告為尼浩公司總經理，且為實際經營負責人，
    自為商業會計法所稱之商業負責人，竟明知告訴人甲○○未在尼浩公司任職並支
    薪，猶委託不知情之會計師，將告訴人在尼浩公司領有十八萬元薪資之不實事項
    ，填製屬會計憑證之各類所得扣繳暨免扣繳憑單，再持之向稅捐稽徵機關列單申
    報並填發甲○○而行使。核其所為，係犯商業會計法第七十一條第一款之填製不
    實會計憑證罪及犯刑法第二百十六條行使同法第二百十五條之行使業務上登載不
    實罪。起訴書認被告所為，係犯刑法第二百十六條、第二百十五條之行使業務上
    登載不實及稅捐稽徵法第四十七條第一款、第四十一條之逃漏稅捐罪嫌，業經蒞
    庭檢察官到庭更正，認被告所為，係犯刑法第二百十六條、第二百十五條之行使
    業務上登載不實及商業會計法第七十一條第一款之填製不實會計憑證罪（見本院
    九十年十一月二十九日筆錄），並據以論告，依檢察一體原則，應以蒞庭檢察官
    更正後之法條為檢察官所引應適用之法條，本件已無變更起訴法條之問題；惟公
    訴意旨認被告製作不實之各類所得扣繳暨免扣繳憑單，係犯刑法第二百十五條之
    業務上登載不實文書罪嫌，再為同法第二百十六條吸收，不另論罪（參見起訴書
    ），惟按各類所得扣繳暨免扣繳憑單核屬商業會計法所定之內部原始商業「會計
    憑證」，已如前述，而商業會計法為刑法第二百十五條之特別法，基於特別法優
    於普通法原則，自應優先適用商業會計法上開規定予以論處，是被告製作不實之
    各類所得扣繳暨免扣繳憑單，毋庸再以刑法第二百十五條之罪嗣為同法第二百十
    六條吸收論之，合先敘明。被告與傅遜達間有犯意之聯絡及行為之分擔，雖傅遜
    達非尼浩公司之商業負責人，惟因與該公司之商業負責人即被告共同實施犯罪，
    依刑法第三十一條第一項規定，仍以違反商業會計法之共犯論，是均為共同正犯
    。又被告利用不知情之會計師填製屬會計憑證之各類所得扣繳暨免扣繳憑單，為
    間接正犯。被告所犯前開填製不實會計憑證及行使業務上登載不實二罪間，有方
    法結果之牽連關係，為牽連犯，應依刑法第五十五條之規定從一重之填製不實會
    計憑證罪處斷。爰審酌被告之犯罪動機、目的、手段、其於八十四年間曾因違反
    商業會計法（與本案行為互殊、犯意各別，且間隔達約一年，不構成連續犯）經
    法院判處有期徒刑五月確定之前案紀錄及其犯罪後一度否認，嗣坦承犯行表示悔
    悟之態度等一切情狀，量處如主文所示之刑；又被告犯罪時間雖係於九十年一月
    十二日刑法第四十一條修正生效施行之前，但刑法第四十一條得易科罰金之罪，
    由犯最重本刑為三年以下有期徒刑以下之刑之罪，修正為犯最重本刑五年以下有
    期徒刑以下之刑之罪，僅係關於執行事項之變更，並非科處行為人刑罰法令之變
    更，與罪刑之輕重問題無涉，自應尊重制定新法之精神，一律適用新法，不生新
    舊法律適用之比較問題（最高法院二十四年七月一日民刑庭總會決議、最高法院
    二十九年上字第五二五號判例意旨參照），爰併諭知易科罰金之折算標準。
據上論斷，應依刑事訴訟法第二百九十九條第一項前段，商業會計法第七十一條第一
款，刑法第十一條前段、第二十八條、第三十一條第一項、第二百十六條、第二百十
五條、第五十五條、第四十一條第一項前段，罰金罰鍰提高標準條例第二條，判決如
主文。
本案經檢察官劉承武到庭執行職務
中      華      民      國    九十      年     十二     月      六      日
                                    臺灣臺北地方法院刑事第三庭
                                        法  官  劉  台  安
右正本證明與原本無異。
如不服本判決，應於判決送達後十日內，向本院提出上訴狀。
                                        書記官  黃  銘  彥
中      華      民      國    九十      年     十二     月      六      日
附錄本案論罪科刑法條全文
商業會計法第七十一條第一款、刑法第二百十六條、第二百十五條
刑法第二百十五條
從事業務之人，明知為不實之事項，而登載於其業務上作成之文書，足以生損害於公
眾或他人者，處三年以下有期徒刑、拘役或五百元以下罰金。
刑法第二百十六條
行使第二百十條至第二百十五條之文書者，依偽造、變造文書或登載不實事項或使登
載不實事項之規定處斷。
商業會計法第七十一條
商業負責人、主辦及經辦會計人員或依法受託代他人處理會計事務之人員有左列情事
之一者，處五年以上有期徒刑、拘役或科或併科新台幣十五萬元以下罰金：
一、以明知為不實之事項，而填製會計憑證或記入帳冊者。
二、故意使應保存之會計憑證、帳簿報表滅失毀損者。
三、意圖不法之利益而偽造、變造會計憑證、帳簿報表內容或撕毀其頁數者。
四、故意遺漏會計事項不為記錄，致使財務報表發生不實之結果者。
五、其他利用不正當方法，致使會計事項或財務報表發生不實之結果者。


司法院資訊處製作；財團法人民間司法改革基金會備份。
